臺灣臺北地方法院民事判決　　　　　　　95年度訴字第9381號
原　　　告　台證綜合證券股份有限公司
法定代理人　甲○○
訴訟代理人　蔡玉玲律師
　　　　　　陳佩貞律師
　　　　　　陳信宏律師
被　　　告　大永興業股份有限公司
法定代理人　丙○○○
訴訟代理人　乙○○
上列當事人間債務人異議之訴事件，本院於民國95年12月14日言
詞辯論終結，判決如下：
    主      文
原告之訴駁回。
訴訟費用由原告負擔。
    事實及理由
甲、程序方面：
    按訴狀送達後，原告不得將原訴變更或追加，但基礎事實同
    一者、擴張或減縮應受判決事項之聲明者，不在此限，民事
    訴訟法第255條第1項第2款、第3款定有明文。本件原告原起
    訴狀所載聲明第1項確認本院95年度執字第35339號強制執行
    事件所聲請執行債權不存在之範圍，係新臺幣（下同）67萬
    1112元及自民國95年5月1日起至清償日止，按年息百分之五
    計算之利息，嗣具狀變更為67萬1112元及起訴狀附表所示之
    違約金債權不存在（見本院卷第39頁），經核原告前後聲明
    請求之基礎事實同一，且訴訟資料得以援用，僅係就違約金
    起算日加以更正，依法應予准許。
乙、實體方面：
一、原告主張：原告於92年間向訴外人永達建設股份有限公司（
    下稱永達公司）承租坐落桃園縣中壢市○○路132號地下1
    樓房屋，原訂租期5年，至97年5月1日止，該租賃契約並經
    公證人公證，載明得逕付強制執行，嗣原告於93年7月間接
    獲永達公司通知，謂已將上開租賃物讓與被告，由被告承繼
    出租人地位，惟原告承租系爭房屋後設立詠壢分公司營業以
    來，因國內證券市場丕變，每日證券平均成交量銳減，導致
    嚴重虧損，致詠壢分公司於94年10月3日起暫停營業，將系
    爭房屋騰空，繼於94年10月31日終止營業，由主管機關註銷
    該分公司證券商營業許可證照，原告並積極與被告協商，請
    求被告同意提早終止租約或同意轉租遭拒，並執前開租約及
    公證書為執行名義，向本院聲請強制執行原告財產。矧原告
    詠壢分公司雖非自然人，亦非獨立法人，惟系爭租約訂立目
    的僅供原告經營詠壢分公司，則詠壢分公司既不存在，原規
    劃使用該租賃標的物之主體業已滅失，訂約目的不能達成，
    爰類推適用民法第452條前段規定，以訴狀繕本送達為終止
    租約之通知。退萬步言，原告係租賃標的承租人，卻因證券
    市場改變而無法利用租賃標的，而被告又不同意轉租或將租
    賃物改作其他用途，有違誠信原則，並造成原告重大損失，
    如仍依原有契約效果，就兩造利益衡量上顯失公平，請依民
    法第227條之2第1項規定，酌減原告依租約應給付被告之租
    金等語。併聲明：(一)確認被告對原告就本院95年度執字第
    35339號強制執行事件所聲請執行之95年5月2日起至95年8月
    1日止之租金債權新臺幣67萬1112元及起訴狀附表所示之違
    約金債權不存在。(二)本院所屬民間公證人重慶聯合事務所92
    年度北院民公聰字第530070號公證書（即上開強制執行事件
    之執行名義），不得強制執行。
二、被告則以：兩造房屋租賃契約第2條第1項約定租賃期間為期
    5年，除本契約另有約定外，未經雙方同意不得中途解約，
    本件契約立約人係「台証綜合證券股份有限公司」，而非「
    台証綜合證券股份有限公司詠壢分公司」，縱使詠壢分公司
    因故終止營運，原告之法人格仍然存續，就該法人所為租約
    或其他法律行為原則上不受影響，原告以前揭事由主張類推
    適用民法第452條規定通知終止租約，顯然引喻失義；況本
    件租賃標的物並非客觀上不能提供為經營證券業，而係原告
    主觀上不欲繼續經營所致，系爭租約第8條主要目的乃為避
    免原告擅將租賃標的移作被告所不知之其他用途，致生被告
    所無法預料之風險，並非限制僅能「專作」經營證券營業，
    如係合法並無致出租人損害風險遽增可能，被告概無不同意
    之理，至於原告數次要求被告同意授權原告代為出租或同意
    轉租，惟因承（轉）租對象或用途規劃不明，被告無法預知
    風險，無從預先全面同意或授權，僅能以個案方式徵求被告
    同意。另本件系爭租約第3條第2項已約定租金隨「行政院主
    計處公布臺灣省房屋租金價格指數」逐年調整外，系爭租約
    期限僅為5年，原告為具有規模之專業證券營業公司，就此
    短期間內客觀經濟是否適合經營證券投資業，應於締約時以
    其商業眼光評估，是以租賃期間內之經濟環境變化及商業經
    營風險均屬原告得以預見，且證券營業能否成功，除外在經
    濟環境外，亦與經營技巧與眼光息息相關，此由租賃標的附
    近仍有證券經營可知，原告主張國內證券環境丕變，非締約
    時所能預料云云，並無實據，核與民法第227條之2要件不符
    ，自無從依該規定遽以情事變更為由主張酌減租金。併聲明
    ：(一)如主文第1項所示。
三、兩造不爭執事實：
  (一)原告於92年間向訴外人永達公司承租系爭房屋，租期5年，
    至97年5月1日止，約定租賃標的物僅供原告經營證券營業使
    用，禁止轉租或移作他用，每月租金為22萬3704元，該租約
    並經本院所屬民間公證人重慶聯合事務所以92年度北院民公
    聰字第530070號公證在案，載明未依約給付租金應逕受強制
    執行。
  (二)原告接獲永達公司93年7月14日通知，已將系爭房屋讓與被
    告，由被告承受出租人地位。
  (三)原告於94年8月29日起去函被告，因規劃詠壢分公司暫停營
    業，欲提前終止租約。
  (四)原告於94年10月3日暫停詠壢分公司營業騰空系爭房屋，嗣
    於94 年10月31日終止營業。
  (五)原告已繳付至95年5月1日止租金。
  (六)被告於95年8月7日執前開公證書及租約為執行名義，以原告
    積欠租金67萬1112元為由，請求原告給付上開租金及自95年
    5 月1日起至清償日止，按年息百分之五計算之利息，向本
    院聲請強制執行原告財產，經本院於95年8月10日核發扣押
    命令，業經台新國際商業銀行完成查扣存款68萬6318元（95
    執字第35339號）。嗣被告於強制執行程序中之95年9月7日
    具狀更正請求金額為111萬8520元（即95年5至9月租金）及
    自附表所示各期租金應支付日起至清償日止，按每月租金千
    分之一計算之違約金。
  (七)原告於95年8月23日提起債務人異議之訴，並以起訴狀終止
    租約，被告於95年8月29日收受該訴狀。
四、本件爭點如下：
  (一)原告主張類推民法第452條終止租約，有無理由？
  (二)原告主張依民法第227條之2酌減租金，並依民法第252條酌
    減違約金，有無理由？
五、本院之判斷：
  (一)就爭點一部份：
    按承租人死亡者，租賃契約雖定有期限，其繼承人仍得終止
    契約。但應依第450條第3項之規定，先期通知。民法第452
    條定有明文。原告雖主張：系爭房屋係承租作為原告詠壢分
    公司經營證券營業之用，茲詠壢分公司已終止營業，自可類
    推適用民法第452條之規定，終止契約云云。然所謂類推適
    用，乃指比附援引，亦即法律就某項法律問題本應積極設其
    規定，但漏未設規定，故基於其類似性而比附援引，相類似
    事件作相同處理。本件原告雖已於上開時間終止詠壢分公司
    營業，並繳回證券商營業許可證照，有行政院金融監督管理
    委員會94年10月19 日金管證二字第0940147997號函可稽（
    見本院卷第20頁），然本件簽約承租人係原告，並非原告之
    詠壢分公司，有該租賃契約足憑（見本院卷第10至16頁），
    出名簽約之原告並未終止營業繳回證券商營業許可證照，其
    法人格仍屬存續，就該法人所為之租約或其他法律行為，自
    不受影響，此為解釋法人性質當然之理，法律就此並未規定
    ，並非漏洞，故本件並無比附援引之基礎事實存在，尚難僅
    以本件租約係原告承租作為詠壢分公司營業之用，即遽認係
    法律漏洞，可類推適用民法第452條之規定，原告此部分之
    主張，委無可採。
  (二)就爭點二部份：
  1.按民法第227條之2所定「情事變更原則」，於適用上除應審
    究其成立之客觀上要件，亦即：(1)須有情事變更；(2)該情事
    變更須發生在契約成立之後，其效果完成以前；(3)該情事變
    更須為當事人當時未預料；(4)該情事變更之發生，係因不可
    歸責於當事人之事由所致；(5)因該情事變更，依一般觀念認
    為如仍依當時之原有效果，即有顯失公平之情形外，仍應就
    增減給付之法律效果及應變更之原有法律效果，依客觀公平
    之標準判斷，亦即就當事人一方因該情事變更所受不相當之
    損害及他方所得不預期之利益，暨其他實際情形及彼此間之
    關係如何等情，於不失其法律關係給付之同一性，而為公平
    裁量其增減之給付分量或變更原有之法律效果。
  2.查系爭房屋係原告為供作詠壢分公司經營證券營業使用，租
    賃期間約定為5年，嗣原告於94年8月29日起去函被告，因證
    券業不景氣，欲規劃詠壢分公司暫停營業，欲提前終止租約
    ，繼於94年10月3日暫停詠壢分公司營業騰空系爭房屋，迨
    94年10月31日終止營業等情，為兩造所不爭執，堪信為真實
    。原告雖主張締約當時未能預料證券業為不景氣，且非有可
    歸責之事由，並提出證券市場統計概要說明國內證券集中市
    場93年度總成交金額為24,177,804百萬元，至94年度減縮為
    19,073,869百萬元，驟減約四分之一為證（見本院卷第47頁
    ），然為被告所否認，並提出臺灣證券交易所集中市場證券
    成交量值統計表敘明迄95年度10月份為止成交總額即已達
    19,515,719百萬元（見本院卷第77頁），高出94年度同期數
    字許多，可見國內證券交易景氣已明顯回升，則國內證券交
    易景氣是否持續低迷，已非無疑。況證券商須經主管機關之
    許可及發給許可證照，方得營業；證券商分支機構之設立，
    應經主管機關許可，此為證券交易法第44條第1項、第2項所
    明定，原告為國內頗具知名證券營業商，於籌劃新設詠壢分
    公司時，本應對證券景氣展望有所預期，並對設立分支機構
    所需辦理完成相關行政程序、人員招募及調派等因素詳加評
    估，並規劃回收成本及獲利時程，特別是營業地點之選擇尤
    其重要，故原告於籌設詠壢分公司時，對於國內證券景氣應
    有相當評估，衡量投入直接、間接成本，認為有利可圖，至
    於原告所陳國內證券業景氣不佳云云，縱令屬實，諒係原告
    對未來景氣判斷有誤，且此項錯誤亦難謂非可歸責於己之事
    由，故上開情事變更是否為當事人當時未預料，且不可歸責
    於當事人之事由所致，非無探究餘地。
  3.依兩造租約第2條第1項、第2項約定：「租賃期間自甲方依
    本契約第6條完成點交之日起，為期5年（含免租期），除本
    契約另有約定外，未經雙方同意不得中途解約」、「租賃期
    限屆滿，乙方得與第三人相同之條件優先承租」，而兩造僅
    在系爭租約第6條第1項、第4項、第5項分別約明：「甲方（
    出租人）應於領得使用執照後6個月內，以書面通知乙方（
    承租人，即原告）進行租賃標的主建物、附屬建物之點交；
    乙方應依甲方通知之時間、地點配合點交，不得以任何理由
    拒絕（含拒簽點交紀錄），否則甲方得解除契約外，並得依
    本契約第13條辦理」、「前項瑕疵修補之約定，無礙於租期
    之起算，瑕疵修補期間，乙方仍應依本契約給付租金。但瑕
    疵如屬重大而至乙方無法合理使用租賃標的以供證券營業用
    者，乙方得解除契約，已繳交之押金及租金由甲方一次無息
    退還」、「若本租賃標的乙方無法變更供作證券交易場所之
    使用用途時，乙方得解除契約，已繳交之押金及租金由甲方
    一次無息退還」，賦予租約當事人一方於上開條件成就時，
    得片面解除系爭租約之權；另於系爭租約第11條明文：「乙
    方違反約定方法使用租賃標的者或將租賃標的之一部或全部
    轉租、出借、頂讓或已其他方法供他人使用或違反本契約任
    一約定者，經甲方以書面通知限期要求改善，而乙方未予回
    應或置之不理時，甲方得終止租約，除依第13條辦理外，並
    得請求損害賠償」等詞，僅限於承租人（即原告）有違反租
    約情形時，出租人（即被告）始得片面終止租約，似有意排
    除承租人片面終止契約，推敲兩造締約擬定上開約款目的，
    應係為確保租賃期間系爭建物租賃關係之穩定，衡以一般企
    業承租建物供作營業使用，上開5年租期應係企業主所能預
    期風險範疇內，租期並非過長，況系爭租約第3條訂明：「
    …於每屆滿1年時，應依『行政院主計處公布臺灣省房屋租
    金價格指數，非省轄市鎮之營業用房屋類指數』調整為次1
    年度之租金」，不僅有利被告於租期內穩定收取租金，亦保
    障原告規劃承租之營業地點不致受承租人任意調整租金未能
    續租而變動營業地點，進而影響其收益，此觀原告就租賃期
    間之約定陳稱：「（問：為何要訂5年合約？）因為證券業
    申請時間較長，若被告在5年內終止，原告就無法營業」等
    語益明（見本院卷第100頁反面），參諸被告辯稱：「系爭
    租約並非制式化範本，而由出租人（即永達公司）先提出基
    本條款，經與承租人（即原告）磋商協議後簽訂」等語，為
    原告所不爭執（見本院卷第101頁），締約兩造既非經濟上
    弱者，具有磋商談判能力，本於「私法自治」、「契約自由
    」原則，難謂上開租約內容有何顯失公平情形。
  4.又系爭租約租金自95年5月份起，依租約第3條第2項所定「
    行政院主計處公布臺灣省房屋租金價格指數，非省轄市鎮之
    營業用房屋類指數」調整為每月22萬3704元，為兩造所不爭
    執，而系爭租賃標的物自92年5月2日點交完成，租期應至94
    年5月1日止，原告自95年5月2日起即未繳租金，迄租期屆滿
    前，被告依約預計尚可收取536萬8896元（因96 年指數尚未
    公布無法計算，暫以95年度租金數額估計），為兩造所不爭
    執（見本院卷第75頁、第85頁），而原告主張詠壢分公司自
    開業起共27個月，累計虧損達1300餘萬元，平均單月虧損48
    萬5503元，固據提出損益彙整表為證（見本院卷第89頁），
    然從上揭彙整表觀之，詠壢分公司於92年7月設立初期雖為
    虧損狀態，惟從93年3月起即呈盈虧互見情形，且依被告所
    提前述臺灣證券交易所集中市場證券成交量值統計表所載數
    據，足徵國內證券交易景氣已明顯回升，其預期虧損並未考
    量目前及未來經濟發展情形，尚難資憑為本院判斷原告是否
    因此所受不相當損害之依據。微論原告係主張詠壢分公司因
    國內證券交易景氣低迷而致虧損，並非因系爭租賃標的所在
    地區於原告設立詠壢分公司後，其他證券公司競相設立瓜分
    市場，故而客源流失，即不能強以原告公司經營不善之不利
    益，苛責被告須終止租約而減損預期租金收益，且系爭標的
    並非客觀上不能供作經營證券營業，乃原告主觀上不欲繼續
    經營所致，雖系爭租約第8條第1項規定：「本租賃標的係供
    乙方作為經營證券營業使用，乙方不得將租賃標的移作其他
    用途或非法使用或存放危險物品及違禁品影響公共安全，亦
    不得為全部或一部轉租、出借、頂讓，或以其他任何方法供
    他人使用」等詞，就此被告辯稱：「租約不限制原告僅能經
    營證券業，只要不是非法即可」、「只要原告洽特定人，經
    被告同意，即可轉租」、「我們希望個案解決（轉租問題）
    」等語（見本院卷第100頁反面、第101頁），亦難認依一般
    觀念如系爭租約仍存續，對原告即有顯失公平之情形。
  5.末按當事人約定者為因遲延給付對於債務人所加之制裁時，
    於債務人遲延給付時，債權人除得請求債務人履行債務外，
    並得請求賠償因遲延而生之損害，違約金如係對於遲延給付
    所加之制裁，債權人即得請求支付違約金。依系爭租約第3
    條第3項約定：「…乙方應於每年（以點交日之日期為準）
    開立與次年度每月租金同額之逐月到期之支票12 張予甲方
    ，以給付次年度租金。如乙方有遲延給付之情事，各月租金
    給付每逾1日，分別以月租金之千分之一作為懲罰性違約金
    」（見本院卷第12頁）。準此，原告自95年5月2日起未繳付
    租金，顯有遲延給付租金情形，每日應支付違約金數額約為
    224元（223704×1/1000≒224），業經被告提出計算式可稽
    （見本院卷第45頁），復為原告所不爭執。原告雖主張：「
    兩造間契約有關違約金之約定為「租金給付每逾1日，分別
    以月租金之千分之一作為懲罰性違約金」，相當於年利率百
    分之卅六，衡以法定利率僅為年息百分之五、約定利率上限
    僅為年息百分之廿，顯見系爭租約違約金過高」云云，然換
    算每月違約金僅6720元，相對於原告公司規模、系爭房屋坐
    落位置係供商業使用，每月租金達22萬餘元及土地法針對城
    市供居住使用房屋租金之年租金上限為15萬7398元，換算月
    租金上限為1萬3116元等情，此項督促原告履約而施加之制
    裁，仍難謂有約定違約金過高情形，自無民法第227條之2情
    事變更原則適用之餘地。
六、綜上所述，原告主張系爭租約業已終止，並請求確認原告就
    本院95年度執字第35339號強制執行事件所聲請執行自95 年
    5月2日起至同年8月1日止之租金債權及違約金不存在，並請
    求不得依據本院所屬民間公證人重慶聯合事務所92年度北院
    民公聰字第530070號公證書不得強制執行，為無理由，不應
    准許，應予駁回。
七、本件為判決之基礎已臻明確，兩造其餘之攻擊或防禦方法及
    未經援用之證據，經本院斟酌後，認為均不足以影響本判決
    之結果，亦與本案爭點無涉，自無逐一詳予論駁之必要，併
    此敘明。
八、據上論結，本件原告之訴為無理由，依民事訴訟法第78條，
    判決如主文。
中　　華　　民　　國　　96　　年　　1 　　月　　12　　日
                  民事第五庭    法　官　胡宏文
以上正本係照原本作成
如對本判決上訴，須於判決送達後20日內向本院提出上訴狀
中　　華　　民　　國　　96　　年　　1　　月　　 12　　日
                    　　　　　　書記官　曾寶生
